【裁判字號】    94,易,1667
【裁判日期】    951101
【裁判案由】    詐欺
【裁判全文】
臺灣高雄地方法院刑事判決              94年度易字第1667號
公  訴  人  臺灣高雄地方法院檢察署檢察官
被      告  丙○○
上列被告因詐欺案件，經檢察官提起公訴（94年度偵字第6926號
），本院判決如下：
    主  文
丙○○無罪。
    理  由
一、公訴意旨略以：被告丙○○（原名林明湖）意圖為自己不法
    之所有，並基於概括之犯意，明知自己無償債能力，竟於92
    年9 月間某日，前往告訴人甲○○位於高雄市○○區○○路
    284 號住處，向甲○○借款，並佯稱：其有一筆土地（台中
    縣潭子鄉○○段153 號土地）正向銀行台中縣豐原市農會貸
    款，俟貸款撥款下來，其即有資金可清償借款並提出附表編
    號2 、3 、4 之支票為擔保，致告訴人陷於錯誤而交付新臺
    幣（下同）59萬元予被告；復於同年月14日、22日，均向告
    訴人佯稱：上開貸款快撥款下來為由，致告訴人陷於錯誤於
    同年月15日、22日分別交付58萬元、38萬5 千元予被告，並
    分別以附表編號5 、6 、7 及8 、9 、10之支票為擔保，詎
    事後支票屆期提示付款遭拒，又避不見面，始知受騙。因認
    被告涉有刑法第339 條第1 項之詐欺取財罪嫌等語。
二、按犯罪事實應依證據認定之，無證據不得認定犯罪事實；又
    不能證明被告犯罪者，應諭知無罪之判決，刑事訴訟法第15
    4 條第2 項、第301 條第1 項分別定有明文。又事實之認定
    ，應憑證據，如未能發現相當證據，或證據不足以證明，自
    不能以推測或擬制之方法，為裁判基礎。而告訴人（含自訴
    人）之告訴，係以使被告受刑事訴追為目的，是其陳述是否
    與事實相符，仍應調查其他證據以資審認；且認定不利於被
    告之事實，須依積極證據，苟積極證據不足為不利於被告事
    實之認定時，即應為有利於被告之認定，更不必有何有利之
    證據；再認定犯罪事實，所憑之證據，無論直接或間接證據
    ，其為訴訟上之證明，須於通常一般之人均不致有所懷疑，
    而得確信其為真實之程度者，始得據之為有罪之認定，倘其
    證明尚未達到此一程度，而有合理性懷疑之存在時，即無從
    為有罪之認定，最高法院52年臺上字第1300號、30年上字第
    816 號、76年台上字第4986號分別著有判例可資參照。是所
    謂證據，係指超越一切合理之可疑，足以認定行為人確有犯
    罪構成要件之積極事證者而言，茍依調查事證之結果，尚非
    不得為其他較有利於行為人之推斷時，本諸罪疑唯輕之法則
    ，自不得為不利被告之論斷。又刑法第339 條第1 項詐欺罪
    之成立，以意圖為自己或第三人不法之所有，以詐術使人將
    本人或第三人之物交付為要件，所謂以詐術使人交付，必須
    被詐欺人因其詐術而陷於錯誤，若其所用方法不能認為詐術
    ，亦不致使人陷於錯誤，即不構成該罪，最高法院46年臺上
    字第260 號判例意旨參照。另按刑法第339 條第1 項所規定
    詐欺罪，係以行為人自始具有為自己或第三人不法之所有之
    意圖為要件，既為犯罪成立之前提，自須根據積極證據加以
    判斷；民事債務人未依債之本旨履行，在一般社會生活經驗
    上可能之原因非一，即使在債之關係成立之後惡意遲延給付
    甚或不為給付，倘無其他足以證明債務人自始即具有不法所
    有意圖之積極證據，亦僅能認係民事債權債務糾紛。由於刑
    事被告依法並無自證無罪之義務，根據刑事訴訟法第154 條
    規定，若無足可超越合理懷疑之證據以證明被告確係自始意
    圖不法所有，不得僅憑事後不履行債務之客觀事態，推定被
    告原有詐欺取財之犯意。既不能積極證明被告自始具有犯罪
    故意，縱使被告就其所陳民事違約之原因同屬不能證明，仍
    不能因此令其負擔詐欺刑責，最高法院30年上字第482 號判
    例意旨參照。是以，苟無足以證明被告於其債之關係發生伊
    始即故意藉此獲致不法財物之積極證據，尚不得僅以債信違
    反之客觀事態，推定債務人自始即具有詐欺取財之犯意。
三、公訴意旨認定被告丙○○涉有前揭詐欺取財犯行，無非係以
    上開事實，業據證人即告訴人甲○○、證人乙○○證述甚詳
    ，並有附表編號2 至10號之支票影本、彰化銀行存款憑條1
    紙及潭子鄉聚段153 地號土地登記謄本在卷可稽，而認被告
    犯嫌堪予認定為其主要論據。然訊據被告固坦承有於92年9
    月13日、同年月20日分別向告訴人甲○○借款各58萬元，惟
    矢口否認有何詐欺取財犯行，辯稱：伊雖有積欠告訴人如附
    表所示之支票金額，惟伊僅向告訴人借款2 次，並分別提供
    附表編號2 、4 、5 、6 、7 、10所示6 張支票以擔保支付
    工具，並非借款3 次，附表所示其他支票則是貨款票據，且
    伊確有委託地下代書就台中縣潭子鄉○○段153 號土地向台
    中縣豐原市農會申辦二胎貸款，惟嗣後地下代書表示該土地
    坐落地點不佳而無法順利貸得款項，又因伊經商失敗遭人倒
    債，才無法如期清償借款，伊並無詐騙告訴人之意圖等語。
    經查：
(一)被告於92年9 月13日向告訴人借款58萬元，並簽發如附表編
    號2 、4 、10所示票面金額共62萬元之支票予告訴人以擔保
    支付，告訴人於同年月15日匯款至被告設申之彰化銀行潭子
    分行00000000000000支票存款帳戶，被告又於92年9 月20日
    向告訴人借款58萬元，並簽發如附表編號5 、6 、7 所示票
    面金額共60萬元之支票予告訴人以擔保支付，告訴人於同年
    月22日委請其友人丁○○匯款58萬元至被告上揭彰化銀行潭
    子分行支票存款帳戶，此外，被告於92年9 月間別無向告訴
    人借款未予清償之情事，告訴人提出如附表編號1 、3 、8
    、9 所示之4 張支票，均係被告與告訴人交易所支付之貨款
    支票等節，業據證人即告訴人於本院審理時確認無誤（見本
    院卷第11 4頁），並經證人丁○○證述明確（見本院卷第
    113 頁），復有如附表所示之支票影本10紙（見93年度發查
    字第5005號卷第5 頁至第10頁）、彰化銀行存款憑條影本1
    紙（見94年度偵字第6926號卷第31頁）、被告上揭彰化銀行
    潭子分行支票存款帳戶自92年9 月間之歷史交易明細資料1
    份（見本院卷第81頁至第86頁）、附表所示支票之存根影本
    1 份（見本院卷第125 頁）在卷可稽，自堪認定屬實。
(二)公訴人雖認被告於借款之時均向告訴人訛稱：其有台中縣潭
    子鄉○○段153 號土地（下稱本件土地）正在向豐原農會辦
    理貸款，俟貸款核撥後即可如期清償云云，致其陷於錯誤而
    同意借款予被告，而臺灣土地銀行豐農分行（原台中縣豐原
    市農會信用部已於90年3 月間為該行概括承受）亦表示該行
    於92年間並無受理被告貸款申請之紀錄，固有該行94年11月
    17日豐農放字第0940000426號函乙紙附卷可稽（見本院院卷
    第25頁）。惟被告既稱係委請地下代書幫忙申請二胎貸款，
    嗣經地下代書告知本件土地因地段不佳無法辦理二胎貸款等
    情，其未能舉出當初代為辦理之地下代書到庭證述，亦非可
    當然認其所辯不實，且亦無法排除地下代書尚未向豐原農會
    申辦本件土地貸款前，即自行判斷本件土地地段不佳而逕行
    告知被告無法辦理二胎貸款之可能性。雖本件土地於92年間
    仍登記於被告父親林相瑞之名下，有該筆土地之土地人工登
    記簿謄本、電子登記謄本、異動索引表各乙份在卷可按（見
    本院卷第27頁至第40頁），惟被告於本院審理時即一再辯稱
    其父親有同意其將本件土地辦理二胎貸款，雖其前揭證詞因
    其父於94年間過世而無從查證，然據證人即被告之妻戊○○
    於本院審理時證稱：被告為獨子，被告之其他姐妹從不過問
    財產之事，家中財產均為被告與其父親處理等語（見本院卷
    第158 頁），又參以本件土地於93年間被告父親尚未過世之
    前即過戶予被告，此有卷附前揭土地異動索引表可佐，觀諸
    上情，堪認被告家庭仍存有僅男兒方具有財產繼承權之傳統
    觀念，是被告如有資金調度之需要，顯然可輕易經其父親同
    意而將本件土地辦理二胎貸款應急，則被告前揭所辯，尚非
    無據。又告訴人於偵查中及本院審理程序中均指述被告於92
    年9 月間曾3 度向其借款，然關於借款之時間、地點、金額
    、由何人匯款予被告等節，均無法為清楚一致之說明，經本
    院審理後始確認被告於92年9 月間僅向告訴人借款2 次，告
    訴人對此方不再爭執，已如前述，則告訴人指述被告每次均
    以本件土地正在辦理貸款為由向其借款致其陷於錯誤而借款
    予被告等節是否均屬實情，即非無疑。
(三)又被告辯稱：其自88年起即持續與告訴人有業務及借款往來
    ，期間有借有還，91年間之貨款及借款金額為2,575,200 元
    ，92年間之貨款及借款金額則為1,799,300 元，直至本案發
    生前，均未積欠告訴人任何借款未還等語（見本院卷第116
    頁、第121 頁），為告訴人於本院審理時所是認（見本院卷
    第121 頁），被告並提出91年、92年間其與告訴人業務及借
    款往來金額暨歷次所提供擔保支付之支票票號資料（見本院
    卷第21頁）以實其說，告訴人就被告所提出之前揭91年、92
    間貨款及借款之資料亦不否認其形式及實質真正（見本院卷
    第115 頁），堪認被告至本件案發前與告訴人之金錢財物往
    來均屬正常，告訴人於本院審理時亦自承因其另外考慮到被
    告之前信用良好，才會借款給被告等語明確（本院卷第121
    頁），則告訴人對於被告還款能力之評估，顯非端賴被告陳
    稱將以正在辦理之土地貸款返還乙節作為是否借款予被告之
    唯一評斷標準，蓋出借款項以收取相當利息之經濟行為本身
    ，原即寓有一定程度之不確定性及風險，告訴人本應自行估
    量其主、客觀因素及搜集相關資訊，以作為其綜合判斷之參
    考，且本件亦無法證明被告確實未將本件土地辦理貸款，已
    如前述，自難僅因被告嗣後無法依約清償款項，遽謂被告有
    何施用詐術使告訴人陷於錯誤而交付款項之情事。
(四)另被告本件2 度向告訴人借款時分別開立附表編號2 、4 、
    5 、6 、7 、10所示6 張支票予告訴人擔保如期支付，且被
    告於92年10月10日始遭台灣票據交換所公告為拒絕往來戶，
    亦有台灣票據交換所95年10月2 日台票總字第0950008183號
    函附卷足憑（見本院卷第147 頁），準此，亦難遽認被告於
    本次借款之初即有自始即不願返還借款之不法所有意圖，否
    則被告無須提供尚有兌現可能之支票以擔保支付。再者，佐
    以證人戊○○於本院審理時證述：被告於92年間因與鄭錦洲
    合作投資失敗，加上被告大量進貨週轉不靈，以致於財務惡
    化，被告為人憨厚，不會惡意倒債，因為被告借款都會開立
    支票擔保，如果是惡意的話，被告就不會一直軋票，連小孩
    都背負卡債幫忙被告軋票還債等語明確（見本院卷第159 頁
    ），堪認被告確係於向告訴人借款後，因為經商失敗財務惡
    化，始無法如期清償本件借款，自不能僅憑被告事後不履行
    債務之客觀事態，即認被告原有詐欺取財之犯意。再者，據
    上開91、92年貨款及借款資料之記載，被告因貨款或借款關
    係所簽發予告訴人以擔保支付之票號為0000000 號（票面金
    額為16萬元）、0000000 號（票面金額為2 萬8 千元）支票
    2 紙，分別於92年9 月15日、同年月25日兌現付款等情，亦
    有卷附被告前揭彰化銀行潭子分行支票存款帳戶歷史交易明
    細資料可按（見本院卷第85頁、第86頁），顯見被告在借款
    之後仍就先其前交付予告訴人以擔保支付之支票加以兌現，
    此益證被告於本件2 度向被告借款之時，應無意圖為自己不
    法所有之詐欺取財犯意，至為灼然。
四、綜上所述，本案尚查無實據證明被告確係以上開情詞誆騙告
    訴人，而尚有合理之懷疑存在，則本案純屬債務不履行之民
    事糾葛，應由告訴人另循民事訴訟途徑解決紛爭，尚無從以
    被告未予還款乙節，遽認其有施用詐術及不法所有之意圖而
    有詐欺取財犯行。此外，本院復查無其他積極證據足認被告
    有公訴人所指詐欺犯行。是被告犯罪既屬不能證明，揆諸前
    揭判例及說明意旨，自應諭知被告無罪之判決，以昭審慎。
據上論斷，應依刑事訴訟法第301 條第1 項前段，判決如主文。
本案經檢察官己○○到庭執行職務。
中    華    民    國    95    年    11    月    1     日
                  刑事第十二庭  審判長法  官  施柏宏
                                      法  官  洪能超
                                      法  官  林書慧
以上正本證明與原本無異。
如不服本判決，應於判決送達後10日內，向本院提出上訴狀。
中    華    民    國    95    年    11    月     3    日
                                      書記官  鍾錦祥
附表：
  ┌──┬──────┬───────┬───────┐
  │編號│  支票號碼  │金額（新台幣）│  發  票  日  │
  ├──┼──────┼───────┼───────┤
  │ 1  │CK0000000   │   137,500元  │92年10月15日  │
  ├──┼──────┼───────┼───────┤
  │ 2  │CK0000000   │   23萬元     │92年10月15日  │
  ├──┼──────┼───────┼───────┤
  │ 3  │CG0000000   │   13萬元     │92年10月18日  │
  ├──┼──────┼───────┼───────┤
  │ 4  │CK0000000   │   23萬元     │92年10月20日  │
  ├──┼──────┼───────┼───────┤
  │ 5  │CK0000000   │   20萬元     │92年10月20日  │
  ├──┼──────┼───────┼───────┤
  │ 6  │CK0000000   │   20萬元     │92年10月25日  │
  ├──┼──────┼───────┼───────┤
  │ 7  │CK0000000   │   20萬元     │92年10月28日  │
  ├──┼──────┼───────┼───────┤
  │ 8  │CG0000000   │   10萬元     │92年10月29日  │
  ├──┼──────┼───────┼───────┤
  │ 9  │CK0000000   │   125,000元  │92年11月1 日  │
  ├──┼──────┼───────┼───────┤
  │ 10 │CK0000000   │   16萬元     │92年12月15日  │
  ├──┴──────┴───────┴───────┤
  │     總  金  額     1,712,500元                   │
  └─────────────────────────┘


司法院資訊處製作；財團法人民間司法改革基金會備份。
